臺灣高等法院民事判決
109年度家上字第286號
上  訴  人  A01
被 上訴 人  A02
上列當事人間請求離婚事件，上訴人對於中華民國109年7月17日
臺灣臺北地方法院第一審判決（109年度婚字第79號）提起上訴
，本院於110年1月13日言詞辯論終結，判決如下：
    主  文
原判決廢棄。
被上訴人於第一審之訴駁回。　　
第一、二審訴訟費用由被上訴人負擔。　　　　
    事實及理由
一、被上訴人主張：兩造於民國90年7月6日結婚，婚後育有未成
    年子女甲○○(00年0月0日生)、乙○○（00年00月0日生），全
    家原均居住於臺北市○○區○○路00巷00號5樓套房（下稱原住
    處）。上訴人婚後給付家用不足，生活習慣不佳，不協助照
    顧子女，兩造時有爭吵；伊為補貼家用，外出工作，並於10
    7年10月間起於臺北市○○區○○街000號1樓開設美甲工作室（
    下稱工作室），上訴人不時前往工作室騷擾，影響伊之工作
    ，又於108年3月24日、4月23日對伊施暴，經原法院核發108
    年度家護字第374號民事通常保護令（下稱系爭保護令），
    兩造自此分居。上訴人對伊有不堪同居之虐待，且兩造疏離
    、分居已久，婚姻關係有難以維持之重大事由，應歸責於上
    訴人等語。依民法第1052條第1項第3款及第2項規定，求為
    准伊與上訴人離婚之判決（原審為被上訴人勝訴判決，上訴
    人聲明不服，提起上訴）。答辯聲明：上訴駁回。
二、上訴人則以：伊於兩造婚後雖有部分期間因遭資遣而無收入
    ，然均在家協助照顧子女，自93年12月間找到工作後，每週
    分別給付新臺幣（下同）2,000至3,000元不等供被上訴人使
    用，並負擔其他採買家用費用。被上訴人於107年10月間開
    設工作室後，逕自原住處搬出，伊基於關心始前往工作室探
    尋被上訴人，並無影響被上訴人工作，系爭保護令所載日期
    均係被上訴人回原住處吵鬧或對伊施暴，伊並無家庭暴力行
    為，被上訴人請求離婚為無理由等語，資為抗辯。上訴聲明
    ：㈠原判決廢棄。㈡被上訴人於第一審之訴駁回。
三、得心證之理由
　㈠按民法第1052條第1項第3款所謂不堪同居之虐待，係指予以
    身體上或精神上不可忍受之痛苦，致不堪繼續同居者而言，
    如非客觀的已達於此程度，不容夫妻之一方，以主觀之見解
    ，任意請求與他方離婚。次按民法第1052條第1項所列舉10
    款判決離婚事由以外之重大事由，難以維持婚姻者，夫妻之
    一方得請求離婚，但其事由應由夫妻之一方負責者，僅他方
    得請求離婚，民法第1052條第2項定有明文。關於「難以維
    持婚姻之重大事由」，其判斷之標準為婚姻是否已生破綻而
    無回復之希望。而婚姻是否已生破綻無回復之希望，則應依
    客觀之標準，即難以維持婚姻之事實，是否已達於倘處於同
    一境況，任何人均將喪失維持婚姻意欲之程度而定。倘該重
    大事由，夫妻雙方均須負責時，應比較衡量雙方之有責程度
    ，僅責任較輕之一方得向責任較重之他方請求離婚，如有責
    程度相同時，雙方均得請求離婚，始屬公允，是責任較重之
    一方應不得向責任較輕之他方請求離婚。
　㈡查，兩造於90年7月6日結婚，婚後育有未成年子女2人，全家
    原均居住於原住處，被上訴人於107年10月間開設工作室經
    營美甲業等情，有兩造及子女戶籍資料可稽（見原審卷17、
    27至30頁），並為兩造所不爭執。被上訴人於原審起訴狀、
    社工訪視時及本院審理時均自承其於107年10月間自原住處
    遷往工作室居住，自此與上訴人分居等語（見原審卷13、95
    頁、本院卷49頁），於原法院系爭保護令事件108年5月13日
    訊問中亦稱：伊自己搬出去半年以上了等語〈見原法院108年
    家護字第374號卷（下稱家護卷）49頁〉，與上訴人所述被上
    訴人於107年10月間遷出原住處情節相符，則被上訴人原審
    訴訟代理人所稱：被上訴人於107年10月間起於原住處及工
    作室間來來去去，直至108年4月間聲請保護令時，始與上訴
    人分居等語（見原審卷108、123頁），自非屬實。次查，被
    上訴人於系爭保護令事件訊問中陳述其因家裡髒亂，有老鼠
    、螞蟻，上訴人生活習慣不好，故於107年10月間遷出原住
    處等語（見家護卷49頁)，惟依上訴人所提原住處照片〈見原
    法院108年度家護抗字第75號卷（下稱家護抗卷）11至21頁
    ），兩造全家居住空間共通，縱有髒亂，亦無從全然歸責於
    上訴人，遑論住家環境清潔本為家中成員之共同責任；被上
    訴人以家中環境髒亂、上訴人生活習慣不佳為由，逕自離家
    別居，難認理由正當。上訴人為瞭解被上訴人離家原因或請
    求被上訴人返家因而前往工作室探詢，實屬人之常情而無可
    厚非。再查，108年3月24日、4月24日上訴人前往工作室尋
    找被上訴人，被上訴人認為受到騷擾，故返回原住處與上訴
    人理論而生衝突等情，據被上訴人於本院審理中陳述明確（
    見本院卷89頁）；而108年3月24日係經兩造之子報警表示兩
    造激烈衝突，並有動手，警員到場確認被上訴人並無傷勢，
    108年4月24日則為上訴人報警，警方到場發現上訴人嘴唇挫
    傷，被上訴人則於事後驗傷等情，則有成人保護事件通報表
    、臺北市政府警察局勤務指揮中心受理110報案紀錄單、上
    訴人傷勢照片在卷可參(見家護卷84頁、家護抗卷30、34、3
    6頁），足認兩造因分居屢生衝突，相互攻擊，被上訴人非
    居於被動或單方遭上訴人施暴。此外，被上訴人於系爭保護
    令事件訊問時陳稱：上訴人從伊來臺灣，就未給伊半毛錢等
    語（見家護卷49頁），於原審起訴狀則表示上訴人每週給付
    2,000元家用等語（見原審卷13頁），於本院審理中又改稱
    ：從結婚開始到伊107年10月間，上訴人1個月只給伊2,000
    元買菜煮飯等語（見本院卷52頁），前後陳述不一，惟參照
    被上訴人自承婚後無法外出工作（見原審卷13頁），即無收
    入，而上訴人自93年間起迄今擔任大樓機電維修工作，每月
    薪水約3萬元等情，則有本院稅務電子閘門資料查詢表可稽
    （見本院卷57至68頁），應以上訴人抗辯其每週給付被上訴
    人2,000至3,000元，並負責採買家用品等語（見本院卷52頁
    ）為可採，上訴人並無逃避家庭經濟責任之情。被上訴人復
    未舉證證明上訴人有何拒絕協助家務、照顧子女之情，是其
    執此主張上訴人應負婚姻破裂之主因，亦無可採。
　㈢基上各節，被上訴人未證明上訴人對其施以身體上或精神上
    不可忍受之痛苦，致其不能繼續同居，則其主張上訴人對其
    有不堪同居之虐待云云，自非可採。又被上訴人無正當理由
    於107年10月遷出原住處，導致兩造分居迄今，並衍生其後
    相互攻擊之重大衝突及法律糾葛，應為兩造間婚姻破綻難以
    修復之主因，依前揭說明，被上訴人依民法第1052條第2項
    規定請求離婚，亦屬無據。
四、綜上所述，被上訴人依民法第1052條第1項第3款、第2項規
    定請求准與上訴人離婚，均無理由。原審為上訴人敗訴判決
    ，尚有未洽，上訴意旨指摘原判決不當，求予廢棄改判，核
    無不合，爰由本院廢棄改判如主文第2項所示。　
五、本件事證已明，兩造其餘攻擊防禦方法及所提證據，經本院
    斟酌，核與判決結果不生影響，爰不再一一論述，附此敘明
    。
六、據上論結，本件上訴為有理由，依家事事件法第51條、民事
    訴訟法第450條、第78條，判決如主文。
中　　華　　民　　國　　110 　年　　2  　 月　　 3 　 日
　　　　　　　　　家事法庭
                      審判長法  官  蕭胤瑮
                            法  官  許勻睿
                            法  官  袁雪華
正本係照原本作成。
如不服本判決，應於收受送達後20日內向本院提出上訴書狀，其
未表明上訴理由者，應於提出上訴後20日內向本院補提理由書狀
（均須按他造當事人之人數附繕本）上訴時應提出委任律師或具
有律師資格之人之委任狀；委任有律師資格者，另應附具律師資
格證書及釋明委任人與受任人有民事訴訟法第466 條之1第1項但
書或第2項所定關係之釋明文書影本。如委任律師提起上訴者，
應一併繳納上訴審裁判費。
中　　華　　民　　國　　110 　年　　2 　　月　　3 　　日

  　　　　　　　　　　　　　書記官  蕭英傑